【裁判字號】    89,訴,1475
【裁判日期】    900301
【裁判案由】    給付報酬
【裁判全文】
臺灣板橋地方法院民事判決                  八十九年度訴字第一四七五號
    原      告  嘉禾房屋仲介有限公司
    法定代理人  丙○○
    訴訟代理人  賴玉梅律師
    被      告  均鼎企業有限公司      住台北縣鶯歌鎮○○路五九巷四號
    法定代理人  甲○○        .
    訴訟代理人  羅美鈴律師
右當事人間請求給付報酬事件，本院判決如左：
    主    文
被告應給付原告新台幣陸拾玖萬玖仟貳佰元及自民國八十九年八月二十六日起至清償
日止，按年息百分之五計算之利息。
訴訟費用由被告負擔。
本判決於原告以新台幣拾肆萬玖仟陸佰元供擔保後，得假執行。但被告如於假執行
程序實施前以新台幣陸拾玖萬玖仟貳佰元為原告預供擔保，得免假執行。
    事    實
甲、原告部份：
一、聲明：
      如主文第一項所示，並願供擔保請准宣告假執行。
二、陳述：
（一）被告與原告於民國八十九年二月十五日訂立委託銷售契約，被告將其所有座落
      於台北縣鶯歌鎮○○段圳子頭坑小段第二四二之三七地號，地目為建，權利範
      圍全部之土地（以下簡稱系爭土地），委託原告仲介銷售，委託期限自八十九
      年二月十六日起至八十九年五月十五日止，委託總價格為新台幣（下同）一千
      七百四十八萬元。被告於前開委託銷售契約期間屆滿前，即八十九年四月二十
      九日竟將系爭土地售於原告仲介之台傑食品有限公司（以下簡稱台傑公司），
      被告違反雙方委託銷售契約第五條第一款：「委託期間內，甲方自行出售或經
      第三人介紹出售」及第二款：「甲方於委託期限屆滿後三個月內與乙方所曾介
      紹之交易對象成交者」之規定，明顯違約，應依契約給付原告委託價格百分之
      四之服務報酬。
（二）對被告抗辯所為之陳述：
      １．台傑公司之代表人乙○○於八十九年三月八日經由原告員工賴芳聖帶看系
          爭土地，始有締約之機會，雖被告認帶看表上並無註明地號，難認為系爭
          土地，然從帶看單上之案址、面積、總價、地目：：等標示，應可特定該
          帶看表之帶看土地為系爭土地。
      ２．原告之員工賴芳聖於帶看後，陸續與乙○○有電話聯繫，乙○○曾代表台
          傑公司出價每坪五萬元，嗣後即以與股東商量為由，再三推託，然實際上
          卻於仲介契約有效期間內之八十九年四月二十九日由台傑公司與被告公司
          訂立系爭土地買賣契約。於買賣契約訂立後，卻仍欺騙賴芳聖說：「股東
          有去看別的地方」，顯見乙○○明知系爭土地係原告仲介，且仲介契約仍
          屬有效期間，竟逕自與被告簽約，否則何需隱瞞已購地事實。
      ３．乙○○於仲介契約有效期間，直接與地主接洽，此有賴芳聖與被告法定代
          理人甲○○之妻對話「那時他來找我談，我跟他說我和嘉禾有打合約：：
          」之錄音帶可稽，顯見台傑為規避仲介費，直接與被告公司洽談並訂約。
      ４．原告員工賴芳聖曾詢問乙○○是否以台傑公司名義購買系爭土地，乙○○
          原先否認，後又承認，但宣稱係股東找劉（游）先生，係一個股東的堂弟
          做建築師所牽線的，然現今卻改稱係吳美珍所介紹，顯臨訟串供，不足採
          信。但由此更可證明，系爭土地係由原告提供台傑公司及均鼎公司締約機
          會，否則乙○○何需編派謊言以為塘塞。
      ５．乙○○雖主張曾給付介紹人吳美珍十二萬元之仲介費，然該支票係乙○○
          個人發票並非台傑公司支票，台傑公司亦未背書，且發票日為八十九年八
          月七日，然台傑公司與均鼎公司於八十九年四月二十九日即訂約，且八十
          九年六月二十一日完成登記，依一般仲介習慣，不可能以如此之票期給付
          仲介費，此乃係原告於八十九年七月十八日發函台傑公司及被告公司請求
          給付仲介費後，台傑公司與被告公司嗣後設計一仲介人並發票，然此與常
          情顯不相符。
      ６．證人李興國於  鈞院八十九年十一月十五日出庭證稱：「︵證人講台傑公
          司有提到仲公司曾經帶他看地，證人是何時知悉？︶是在簽訂買賣契約的
          時候，是台傑的乙○○先生說的」，由此可證，台傑公司購買系爭土地係
          透過原告仲介，始取得締約機會。
      ７．台傑公司在原告提出訴訟後，於八十九年十一月十一日與原告和解，此更
          可證明，台傑公司係透過原告之仲介，始取得與被告締約之機會，否則，
          台傑公司何需自知理虧與原告和解。
      ８．從賴芳聖所製作之與李太太（被告法定代理人甲○○之妻）往來聯絡紀錄
          表，八十九年四月二十九日李太太本已同意每坪五萬五千元要賣，並約好
          星期一簽約。同年月三十日卻取消簽約。然實際上卻於四月二十九日與台
          傑公司訂約。迄同年五月二十二日、二十五日、二十九日都宣稱不賣了。
          由此紀錄可知，李太太亦明知台傑公司為原告仲介之客戶，否則何需於契
          約期限屆至，仍隱瞞已賣出事實。
      ９．另從賴芳聖與李太太之對話，李太太原先表示土地不賣了，要建廠租人，
          於賴芳聖表示已調得謄本後，李太太則表示:「他們是契約完成後才找我
          的呀！他們不是在契約期間來找我的」，由此可見，李太太明知台傑公司
          係被告仲介客戶，否則何需於契約屆滿後刻意隱瞞已出售事實，實擔心原
          告知道出售事實，調閱謄本查知購買人為原告仲介客戶。另被告與台傑公
          司於八十九年四月二十九日即已訂約，李太太卻又謊稱係仲介契約期滿，
          台傑公司方與伊洽談，亦顯有欺騙之實。
    １０．被告公司宣稱於八十九年四月二十九日與台傑公司所簽立之契約係附停止
          條件，以八十九年五月十五日仲介契約期滿，原告未提供訂約機會為停止
          條件。然查雙方之契約並無隻字片語提及雙方所附條件，且若訂約係以原
          告仲介契約期滿，未提供訂約機會為條件，則土地登記謄本之登記發生日
          期應為八十九年五月十六日，何以登記八十九年五月二十二日亦令人生疑
          。另證人李興國於  鈞院八十九年十一月十五日庭訊證稱:「其中第二次
          付款時間拉的比較長，就是因為當初買賣的雙方均鼎跟台傑有談到仲介公
          司的問題，就是要配合雙方避開仲介公司在賣的日期，所以簽約四月二十
          九日，第二次付款才會在五月二十日」，另證稱：「他們雙方希望第二次
          付款在八十九年五月二十日，因為他們雙方在協商的過程中，有提到仲介
          公司的問題，所以他們才希望第二次付款在八十九年五月二十日」，由此
          可證被告與台傑公司訂約時，並無約定契約於何時方生效，若未生效，必
          須退還第一次款項一百三十七萬元，故難認該契約附何種條件。另原告訴
          訟代理人詰問證人，被告與台傑公司是否有約定何情況，買賣契約無效或
          不生效力，被告需退回已收價金？證人答稱：「我記不得」，由此更顯見
          ，被告與台傑公司訂立買賣契約時，並未約定任何條件，因被告認為只要
          在委託銷售契約期滿，不同意與原告仲介之任何客戶簽約，則無一物二賣
          的情況，且此係被告可以完全掌控，故無需與台傑公司在契約中附條件，
          故被告主張八十九年四月二十九日之買賣契約附有條件，應係嗣後拼構，
          不足採信。
    １１．另證人李興國亦證稱：「（證人講台傑公司有提到仲介公司曾經帶他去看
          地，證人是何時知悉？）是在簽訂買賣契約的時候，是台傑的乙○○先生
          說的」，由此可證，被告於八十九年四月二十九日與台傑公司訂立買賣契
          約時，應明知台傑公司為原告仲介之客戶。
    １２．綜上言之，依委託銷售契約書第五條第一款、第二款規定，被告應給付原
          告報酬六十九萬九千二百元及法定遲延利息。
三、證據：
    提出委任銷售契約書影本、土地謄本、台傑食品有限公司董事股東名冊、土地資
    料帶看表影本、錄音帶譯本、存證信函影本、記錄表各一份為證。
乙、被告部份：
一、聲明：
（一）駁回原告之訴。
（二）被告願供擔保請准免為假執行。
二、陳述：
（一）被告與台傑公司之買賣契約，非由原告之報告或媒介而成立，自不得請求報酬
      。按被告原所有之系爭土地，本擬出售，適原告之員工賴芳聖極力慫恿被告交
      與其銷售，並保證會以高價售出，是被告於八十九年二月十五日與原告簽定委
      託銷售契約書，約定受領價款為一千七百四十八萬元，即每坪約六萬七千九百
      八十二元為出售價格，委託期限自八十九年二月十六日起至八十九年五月十五
      日止。又因被告並非居住原地，並不了解銷售情形，更不知原告曾與誰接洽，
      曾帶誰去看地，在此期間原告僅曾告知被告有人要出價每坪五萬元購買，並未
      告知是何人出價，被告當然不同意出售亦
      與當初所簽定之每坪六萬餘元不符，至此原告即未有任何連絡，是原告並未依
      銷售契約而對被告有報告訂約之機會或為訂約之媒介，又如何得主張居間之報
      酬。
（二）據證人吳美珍證述「被告的法定代理人的太太在去年五、六月間，遇到我，她
      說有一塊地想要賣，如果有人要買，就請我幫她介紹。後來我遇到乙○○，他
      問我這邊有沒有人有地要賣，我向他說，這裡有塊地要賣，我就幫他介紹」，
      是原告與台傑公司之契約，係由證人吳美珍媒介成功，已無所疑。誠如原告之
      員工賴芳聖與李太太之對話「李太太：那個人的名字，你沒有跟我講。賴芳聖
      ：我要怎麼跟你講，我不可能每組客戶帶看的名片都拿給你看吧」，明證原告
      未曾介紹台傑公司與被告認識，則原告又如何主張其得請求居間報酬。
（三）按證人吳美珍係於八十八年五、六月份即受被告法定代理人的太太之託，留意
      其欲出售之土地，而被告與原告係於八十九年二月起才簽定房屋銷售合約，惟
      於台傑公司找被告談論買賣事宜時，係以吳美珍為介紹人。是被告所得認識台
      傑公司係經由吳美珍介紹，亦依此立買賣契約，與原告無涉。
（四）台傑公司來找被告談論買賣事宜時，被告明白告知台傑公司，被告有和原告打
      契約，此依原告所呈李太太之對話足證：「那時他來找我談的，我跟他說我和
      嘉禾有打合約」，但台傑公司所言其係經吳美珍介紹，可以先與被告簽約，並
      願意等被告與原告所簽之銷售合約屆滿，而原告並未能將土地賣出時，才過戶
      。即如證人李興國所證述「他們雙方希望第二次付款在八十九年五月二十日，
      因為他們雙方在協商的過程中，有提到仲介公司的問題，所以他們才希望第二
      次付款在八十九年五月二十日，不是避開」，又證人答稱「我有聽到。聽到的
      情形，就是剛才被告訴訟代理人所講的情況」（問：證人有無聽到因為被告均
      鼎公司有提到之所以把第二次款項延到五月二十日的原因是因為他要等到跟原
      告之間的委任契約期滿，然後原告沒有把土地賣出去以後，他才賣給台傑，所
      以他才會把第二次款項延到五月二十日）。是依證人李興國所言，被告與台傑
      公司所簽立係附停止條件之買賣契約。
（五）依證人李興國所言，被告與台傑公司係於八十九年四月二十九日簽立附停止條
      件之買賣契約，而於簽約之初雙方即言明要等到被告與原告間之委任契約期滿
      （即至八十九年五月十五日止），俟原告沒有賣出，才會繼續本件契約，故第
      二次之付款日期定於八十九年五月二十日。又依被告與台傑公司之買賣契約金
      額高達一千五百餘萬元，然被告於簽約時所收之定金尚不足十分之一，而依證
      人李興國亦明言「因為他們第一次訂金付得少，第二次付款比較多」，實與一
      般買賣契約所定付款條件不顯相當，即係雙方所訂之買賣契約係附停止條件，
      故僅酌收定金，並待原告確實未能於銷售契約屆滿日售出被告之土地，才定八
      十九年五月二十日之第二次付款後再向地政事務所辦理所有權移轉登記。
（六）按居間人報酬之請求，以契約因其報告或媒介而成立者為限，法有明文。然原
      告與被告簽定銷售契約，並依每坪六萬餘元為銷售價格，然於期間內原告未能
      依此價格為報告訂約之機會或訂約之媒介，更遑論任何買賣契約之成立，又如
      何得請求報酬。縱原告曾帶同乙○○去看地，但未曾告知被告，亦未曾介紹被
      告與乙○○認識，係為原告自承未曾帶同乙○○與被告認識，則原告又如何主
      張其得依銷售契約第五條與原告所曾介紹之交易對象成交者，按原告自始均未
      曾介紹乙○○，又如何主張居間報酬。按被告與台傑公司買賣契約之成立，係
      由證人吳美珍仲介認識，與原告無涉，況被告與台傑公司簽約時，亦以原告於
      銷售期滿後未能售出土地之附停止條件之買賣契約，並俟停止條件成就後，契
      約有效成立後被告才完成產權移轉登記，亦經證人李興國證述屬實。是原告請
      求居間報酬，顯與法不合。
三、證據：
    提出支票影本二張、不動產買賣契約書影本一份為證，並聲請訊問證人吳美珍、
    李興國。
    理由：
一、本件原告主張於八十九年二月十五日與被告簽訂委託銷售契約，被告將系爭土地
    ，委託原告仲介銷售，委託期限自八十九年二月十六日起至八十九年五月十五日
    止，委託總價為一千七百四十八萬元，而被告於八十九年四月二十九日委託期限
    內竟將系爭土地自行出售予訴外人台傑公司，又台傑公司於八十九年三月八日曾
    經原告公司專員帶領至現場看地，是依兩造所定之委託銷售契約第五條第一款、
    第二款之規定，被告應給付百分之四之報酬即六十九萬九千二百元及法定遲延利
    息。被告則以被告與台傑公司成立買賣契約，係因第三人吳美珍之居間而成，與
    原告無涉，且與台傑公司成立附停止條件買賣契約，並非在委託銷售期間內自行
    出賣系爭土地等語資為抗辯。
二、原告主張於八十九年二月十五日與被告簽訂委託銷售契約，被告將系爭土地委託
    原告仲介銷售，委託期限自八十九年二月十六日起至八十九年五月十五日止，委
    託總價為一千七百四十八萬元，而被告於八十九年四月二十九將上開土地以一千
    五百十七萬元六百七十元之代價出售予訴外人台傑公司等事實，業據原告提出銷
    售委託契約書影本、土地謄本等資料為證，被告並不爭執，此部份事實堪信為真
    實。惟被告辯稱與台傑公司之買賣契約並非原告居間介紹而成，而係吳美珍居間
    成功，且該買賣契約附有停止條件，須等到跟原告之間委任契約屆滿，該買賣契
    約方生效。是本件之重點係在於被告是否在委託銷售期間自行出售或是經第三人
    介紹出售，以及該買賣契約是否為附停止條件之契約？
三、按有下列情形之一者，甲方（即被告）應依約定之委託價格百分之四支付服務報
    酬：（一）委託期間內，甲方自行出售或經第三人介紹出售（二）甲方於委託期
    限內與乙方（即原告）所曾介紹之交易對象成交者，兩造所定之專任委託銷售契
    約書第五條第一款、第二款分別定有明文。經查，被告委託原告銷售系爭土地之
    期間為八十九年二月十六日起至五月十五日止，在此期間內即八十九年四月二十
    九日被告與訴外人台傑公司就上開委託銷售之土地簽訂買賣契約，此有被告所提
    之買賣契約書為證。而被告辯稱係爭契約係由第三人吳美珍居間介紹而成，被告
    與台傑公司分別支付吳美珍酬金十五萬元、十二萬元，並提出支票影本二件為證
    ，復有證人吳美珍之證言為憑，被告該部分抗辯，可信為真實。惟被告復辯稱該
    買賣契約係附停止條件亦即雙方言明等被告與原告間之委任關係期滿，俟原告沒
    有賣出，該買賣契約方生效力云云。按「條件」係指法律行為之效力之發生與消
    滅，繫於將來客觀上不確定發生之事實。而觀諸被告與台傑公司之買賣契約書並
    無任何隻字片語提及附帶任何條件，並於訂約當日即八十九年四月二十七日台傑
    公司已給付一百三十七萬元於予被告作為訂金，並約定於同年五月二十日給付第
    二次價款二百萬元，然其上並無任何字句談及第二次付款始生效力或該契約繫於
    何種條件成就契約始發生效力。雖被告聲請訊問之證人李興國到庭證稱：訂約當
    時被告與台傑公司之所以將第二次款項延到五月二十日的原因，係欲等到與原告
    之間之委任契約期滿，原告沒有把土地賣出去，他才賣給台傑公司（參見本院八
    十九年十一月十五日之言詞辯論筆錄），然證人同時亦證稱「（台傑公司與被告
    ）買賣契約是我打的沒錯，付款方式跟地點，其中第二次付款時間拉的比較長，
    就是因為當初買賣雙方均鼎按即（被告）與台傑有談到仲介公司的問題，就是要
    配合雙方避開仲介公司在賣的日期，所以簽四月二十九日，第二次付款才會在五
    月二十日」「原告訴訟代理人問：有關第二次付款雖然延到五月二十日，證
    人是否知道雙方有無約定什麼情形之下，雖然給了第一次款，但是事後契約在某
    種情況下全部無效，證人李興國回答：不記得」（參見本院八十九年十一月十五
    日之言詞辯論筆錄），是該證人證言內容有欠明晰，僅足證明雙方明確約定價款
    之清償方式，至於有無約定停止條件，證明度仍嫌不足，況且證人李興國之證言
    顯然與書證內容不符；又衡諸常情，契約如附有停止條件，該契約是否生效力繫
    於條件成就與否，乃屬重要事項，然查被告與台傑公司之買賣契約針對付款方式
    、稅賦負擔、代書、登記、印花等費用等細部事項，記載甚為清楚，卻對停止條
    件等重要事項略而不談，令人難以置信，是附停止條件之言，應屬事後羅織為免
    仲介費用之詞，本院認定上揭契約並未附停止條件，職是被告於委任銷售期間內
    自行出售予第三人，該當於第五條第一款之情形，被告自應依契約給付委託價格
    百分之四之報酬。至於被告辯稱原告並未居間介紹被告與台傑公司訂立契約，不
    得請求報酬等語，惟查，原告係依兩造所定之專任委託銷售契約之第五條請求報
    酬，並非依據居間契約請求，是被告此抗辯與本件無涉，不予採信。從而，原告
    爰依上開契約第五條第一款請求被告給付六十九萬九千二百元及自起訴狀繕本送
    達翌日即八十九年八月二十六日起至清償日止按年息百分之五計算之利息，洵屬
    有據，應予准許。
四、本件事證明確，兩造其餘攻擊防禦方法，於本判決結果不生影響，爰不一一論述
    ，附此敘明。
五、兩造陳明願供擔保，聲請宣告假執行或免為假執行，合於法律規定，爰分別酌定
    相當之擔保金額宣告之
六、結論：原告之訴為有理由，依民事訴訟法第三百八十五條第一項前段、第七十八
    條，第三百九十條第二項、第三百九十二條，判決如主文。
中      華      民      國    九十      年      三      月    一    日
                                臺灣板橋地方法院民事第四庭
~B法      官  絲鈺雲
右為正本係照原本作成
如對本判決上訴，須於判決送達後廿日內向本院提出上訴狀
中      華      民      國    九十      年      三      月    一    日
~B法院書記官  王政煌


司法院資訊處製作；財團法人民間司法改革基金會備份。
